【裁判字號】    95,自,53
【裁判日期】    970626
【裁判案由】    妨害名譽
【裁判全文】
臺灣板橋地方法院刑事判決                95年度自字第53號
自  訴  人  路加國際養生有限公司
代  表  人  丙  ○
自  訴  人  乙○○
共      同  方伯勳律師
自訴代理人  李傳候律師
            賴呈瑞律師
被      告  甲○○
選任辯護人  李永裕律師
被      告  丁○○
選任辯護人  黃勝和律師
上列被告等因妨害名譽案件，經自訴人提起自訴，本院判決如下
：
    主  文
甲○○、丁○○均無罪。
    理  由
一、自訴意旨略以：
  (一)95年9 月30日下午2 時許，被告甲○○、丁○○與林雅惠（
    已過世）共同基於意圖散佈於眾之犯意聯絡，於臺北縣中和
    市○○街85號國家圖書館臺灣分館路加國際養生有限公司（
    下稱路加公司）舉辦健康講座活動之會場外公眾得隨時出入
    之大廳，由被告甲○○以剃光頭髮之造型，搭配3 人分持寫
    有「請看看我，他們東西的效果」、「請不要再害人，對癌
    症完全沒效，路加的產品」、「當初相信... 」之字牌標語
    指摘路加公司及乙○○，被告甲○○等並糾集50餘輛全民計
    程車行之計程車包圍會場，以吸引不特定往來民眾之目光，
    供往來民眾觀覽渠等所持之字牌標語，此已嚴重毀損自訴人
    之名譽及商譽。
  (二)被告甲○○明知其接受媒體採訪時所陳述之內容將會被該媒
    體編輯播報或報導，並傳送予不特定之視聽大眾，或刊登於
    該媒體之紙本及網路上，仍意圖散佈於眾，毀損自訴人之名
    譽：
    (1)95年10月1 日，被告甲○○向TVBS媒體指稱「... 利用我
      的見證繼續來騙人，... 」，並告知記者乙○○曾告訴其
      不要接受化療、花了上百萬購買產品、吃了乙○○推薦的
      排毒餐及路加公司的產品後，癌症不見好轉，反而擴散到
      全身等語，且違反被告甲○○之意願強力播放由被告甲○○擔任代言人之影片進行廣告宣傳，予人有自訴人乙○○
      欺騙癌症病患在先，之後又消費癌症病患之負面形象，達
      到毀損自訴人名譽之目的。
    (2)被告甲○○接受台視記者採訪時，以不詳資料佯示為衛生
      局檢驗證明，並告知記者「乙○○所販售之酵素，只是便
      宜的乳糖成分」等語，足以使人誤信路加公司所販售酵素
      成分為無價值之乳糖，以毀損路加公司信用、商譽及乙○○之名譽，該電視台隨即於96年9 月5 日編輯採訪結果後
      ，播送予不特定之視聽大眾，並刊載於網路。
    (3)96年9 月6 日，被告甲○○接受蘋果日報記者採訪時，向
      記者稱：「乙○○曾告訴我，廣通賣假藥，他認為不妥，
      但仍把他研發的酵素給廣通賣」等語，足以使人誤信路加
      公司及乙○○與廣通集團共謀詐欺，以毀損路加公司之信
      用、商譽及乙○○之名譽，該報紙隨即於96年9 月7 日編
      輯、刊載採訪結果後，發送予不特定之閱讀大眾，並刊載
      於網路。
    因認被告等之行為涉有刑法第310 條第2 項之加重毀謗罪嫌
    云云。
二、按犯罪事實應依證據認定之，無證據不得認定犯罪事實。又
    不能證明被告犯罪者，應諭知無罪之判決，刑事訴訟法第15
    4 條第2 項、第301 條第1 項分別定有明文。次按事實之認
    定，應憑證據，如未能發現相當證據，或證據不足以證明，
    自不能以推測或擬制之方法，為裁判基礎。復按刑法誹謗罪
    係以意圖散布於眾，而指摘或傳述足以毀損他人名譽之事，
    為其成立要件；但對於所誹謗之事，能證明其為真實者，不
    罰，而以善意發表言論，對於可受公評之事，而為適當之評
    論者，亦不罰，刑法第310 條第1 項、第2 項及第311 條第
    3 款分別定有明文。關於上開法文之解釋，司法院大法官會
    議釋字第509 號著有解釋謂：「言論自由為人民之基本權利
    ，憲法第11條有明文保障，國家應給予最大限度之維護，俾
    其實現自我、溝通意見、追求真理及監督各種政治或社會活
    動之功能得以發揮。惟為兼顧對個人名譽、隱私及公共利益
    之保護，法律尚非不得對言論自由依其傳播方式為合理之限
    制。刑法第310 條第1 項及第2 項針對以言詞或文字、圖畫
    而誹謗他人名譽者之誹謗罪規定，係為保護個人法益而設，
    以防止妨礙他人之自由權利，符合憲法第23 條 規定之意旨
    。至同條第3 項前段以對誹謗之事，能證明其為真實者不罰
    之規定，則係針對言論內容與事實相符者之保障，並藉以限
    定刑罰權之範圍，非謂指摘或傳述誹謗事項之行為人，必須
    自行證明其言論內容確屬真實，始能免於刑責。惟行為人雖
    不能證明言論內容為真實，但依其所提證據資料，認為行為
    人有相當理由確信其為真實者，即不能以誹謗罪之刑責相繩
    ，亦不得以此項規定而免除檢察官或自訴人於訴訟程序中，
    依法應負行為人故意毀損他人名譽之舉證責任，或法院發現
    其為真實之義務。又刑法第311 條規定：『以善意發表言論
    ，而有左列情形之一者，不罰：一、因自衛、自辯或保護合
    法之利益者。二、公務員因職務而報告者。三、對於可受公
    評之事，而為適當之評論者。四、對於中央及地方之會議或
    法院或公眾集會之記事，而為適當之載述者。』係法律就誹
    謗罪特設之阻卻違法事由，目的即在維護善意發表意見之自
    由，亦不生牴觸憲法問題」。茲參酌上開解釋暨其協同意見
    ，有關是否應科予誹謗罪責，當有如下審查標準：
  (一)立法者以事實陳述之「真實性」以及「公共利益關連性」兩
    項基準進行誹謗罪之權衡，固然具有一定的合理性；但如過
    分執著於真實性之判別標準，或對真實性為僵硬之認定解釋
    ，恐將有害於現代社會的資訊流通。蓋在社會生活複雜、需
    求快速資訊的現代生活中，若要求行為人必須確認所發表資
    訊的真實性，其可能必須付出過高的成本，或因為這項要求
    而畏於發表言論，產生所謂的「寒蟬效果」。無論何種情形
    ，均嚴重影響自由言論所能發揮之功能，違背了憲法保障言
    論自由之意旨。從而，對於所謂「能證明為真實」其證明強
    度不必至於客觀的真實，只要行為人並非故意捏造虛偽事實
    ，或並非因重大的過失或輕率而致其所陳述與事實不符，皆
    應將之排除於第310 條之處罰範圍外，認行為人不負相關刑
    責。因此，行為人就其發表非涉及私德而與公共利益有關之
    言論所憑之證據資料，至少應有相當理由確信其為真實，即
    主觀上應有確信「所指摘或傳述之事為真實」之認識，倘行
    為人主觀上無對其「所指摘或傳述之事為不實」之認識，即
    不成立誹謗罪。惟若無相當理由確信為真實，僅憑一己之見
    逕予杜撰、揣測、誇大，甚或以情緒化之謾罵字眼，在公共
    場合為不實之陳述，達於誹謗他人名譽之程度，即非不得以
    誹謗罪相繩。此與美國於憲法上所發展出的「實質惡意原則
    （或稱真正惡意原則，actual malice） 」，大致相當。而
    所謂「真正惡意原則」係指發表言論者於發表言論時明知所
    言非真實，或因過於輕率疏忽而未探究所言是否為真實，則
    此種不實內容之言論即須受法律制裁。準此，是否成立誹謗
    罪，首須探究者即為行為人主觀上究有無相當理由確信其所
    指摘或傳述之事為真實之誹謗故意。
  (二)陳述事實與發表意見不同，事實有能證明真實與否之問題，
    意見則為主觀之價值判斷，無所謂真實與否，在民主多元社
    會各種價值判斷皆應容許，不應有何者正確或何者錯誤而運
    用公權力加以鼓勵或禁制之現象，僅能經由言論之自由市場
    機制，使真理愈辯愈明而達去蕪存菁之效果。對於可受公評
    之事項，縱然以不留餘地或尖酸刻薄之語言文字予以批評，
    亦應認為仍受憲法之保障。蓋維護言論自由即所以促進政治
    民主及社會之健全發展，與個人名譽可能遭受之損失兩相衡
    量，顯然有較高之價值。惟事實陳述與意見發表在概念上本
    屬流動，有時難期其涇渭分明，若意見係以某項事實為基礎
    或發言過程中夾論夾敘，將事實敘述與評論混為一談時，始
    應考慮事實之真偽問題。此由刑法第310 條第1 項規定：「
    意圖散布於眾，而指摘或傳述足以毀損他人名譽之事者，為
    誹謗罪」、第3 項前段規定：「對於所誹謗之事，能證明其
    為真實者，不罰。」等文義觀之，所謂得證明為真實者，唯
    有「事實」。據此可徵，我國刑法第310 條之誹謗罪所規範
    者，僅為「事實陳述」，不包括針對特定事項，依個人價值
    判斷所提出之主觀意見、評論或批判，此種意見表達應屬同
    法第311 條第3 款所定之免責事項，亦即所謂「合理評論原
    則」之範疇。易言之，憲法對於「事實陳述」之言論，係透
    過「實質惡意原則」予以保障，對於「意見表達」之言論，
    則透過「合理評論原則」，亦即「以善意發表言論，對於可
    受公評之事為適當評論」之誹謗罪阻卻違法事由，賦與絕對
    保障。
  (三)刑法第311 條所謂「善意」之認定，倘涉及之對象係公眾人
    物，因公眾人物較諸一般人更容易接近大眾傳播媒體，自可
    利用媒體為其所作所為進行辯護，是以其就公共事務之辯論
    ，實處於較為有利之地位，則人民對公眾人物所為有關公共
    事務之批評，自應嚴格認定其是否確非出於善意。至「可受
    公評之事」，則指與公眾利益有密切關係之公共事務而言。
    故行為人所製作有關可受公評之事之文宣內容或公開發表之
    意見，縱嫌聳動或誇張，然其目的不外係為喚起一般民眾注
    意，藉此增加一般民眾對於公共事務之瞭解程度。因此，表
    意人就該等事務，對於具體事實有合理之懷疑或推理，而依
    其個人主觀之價值判斷，公平合理提出主觀之評論意見，且
    非以損害他人名譽為唯一之目的者，不問其評論之事實是否
    真實，即可推定表意人係出於善意，避免人民因恐有侵害名
    譽之虞，無法暢所欲言或提供一般民眾亟欲瞭解或參與之相
    關資訊，難收發揮監督公務員或公眾人物之效。
三、訊據被告甲○○、丁○○固坦承曾於95年9 月30日，在臺北
    縣中和市中央圖書館臺灣分館路加公司舉辦之健康講座會場
    外大廳，手持「請看看我，他們東西的效果」、「請不要再
    害人，對癌症完全沒效，路加的產品」、「當初相信... 」
    等標語字牌，另被告甲○○復坦承曾於95年10月1 日接受TV
    BS電子媒體採訪時，指稱自訴人「... 利用我的見證繼續來
    騙人，... 」，並謂自訴人乙○○曾告訴其不要接受化療，
    其花了上百萬元購買產品、吃了自訴人乙○○推薦的排毒餐
    及自訴人路加公司的產品後，癌症不見好轉，反而擴散到全
    身等情，惟堅詞否認有何誹謗犯行，被告甲○○辯稱：我因
    乙○○虛偽不實之言詞，誤信路加公司產品具有治癌療效導
    致延誤就診時機，為避免社會大眾有相同遭遇而致危害身體
    健康，乃向社會大眾澄清該公司產品不具治癌療效；我接受
    台視記者採訪時，只有將乙○○姐姐給我的酵素成分表拿給
    他們看而已，並未對台視記者佯稱該成分表為衛生局之檢驗
    證明文件，或乙○○販售之酵素純屬便宜的乳糖成分；我確
    實有跟記者說「乙○○曾告訴我，廣通賣假藥，他認為不妥
    ，但仍把他研發的酵素給廣通賣」，但這件事是乙○○告訴
    我的等語。被告丁○○則辯稱：我有糖尿病，曾在被告甲○○所開設之「無毒一身輕」店面吃排毒餐時遇到乙○○，他
    告訴我糖尿病患者要吃地瓜、酵素、喝他們淨水器的水及坐
    電療椅，即可將血糖降低至一般正常值，但我陸續購買書、
    食譜、備長炭、臭氧機、排毒餐、酵素等產品並使用後，血
    糖指數完全沒有改善，營養師並說我攝取太多澱粉類的食物
    ，因此才於95年9 月30日與甲○○等人一同手持標語等語。
四、經查：
  (一)被告甲○○、丁○○曾於95年9 月30日，在臺北縣中和市中
    央圖書館臺灣分館路加公司舉辦之健康講座會場外大廳，手
    持「請看看我，他們東西的效果」、「請不要再害人，對癌
    症完全沒效，路加的產品」、「當初相信... 」等標語字牌
    ；另被告甲○○曾於95年10月1 日接受TVBS電子媒體採訪時
    ，指稱「... 利用我的見證繼續來騙人，... 」，並謂自訴
    人乙○○曾告訴其不要接受化療，其花了上百萬元購買產品
    、吃了自訴人乙○○推薦的排毒餐及自訴人路加公司的產品
    後，癌症不見好轉，反而擴散到全身等情，為被告甲○○、
    丁○○所不爭執，復有照片4 幀、TVBS新聞報導翻攝光碟及
    畫面截取照片3 幀在卷可佐，固可信為真實。
  (二)然被告甲○○、丁○○所為上開言論，經審酌下列情事，實
    難認有何誹謗之犯罪：
    1.自訴人路加公司及乙○○在自訴狀中已自承路加公司之產
      品及乙○○倡導之養生法僅供保健之用，並無療效，是被
      告二人指稱自訴人乙○○倡導之養生法及路加公司之產品
      對癌症沒有效果等語，自屬真實。
    2.被告甲○○於93年罹患乳癌接受手術，術後閱讀自訴人乙○○之著作並進而至路加公司購買商品及與乙○○接觸、
      諮詢後，即未接受醫生建議進行化療，而採行自訴人乙○○倡導之養生法及使用路加公司之產品，並進而為自訴人
      提供見證及成為自訴人路加公司之經銷商，嗣於95年5 月
      發現癌細胞擴散；被告丁○○則因血糖值過高，曾於95年
      間在被告甲○○經營之路加公司經銷店消費排毒餐3 個月
      ，並曾諮詢乙○○得知糖尿病患者應多吃地瓜、飲用淨水
      機的水、食用酵素及使用電療椅，惟其採行自訴人乙○○
      倡導之養生法及使用自訴人路加公司之產品後，血糖值並
      未改善甚至惡化，營養師並告知被告丁○○其攝取過多澱
      粉類食物等情，業據被告甲○○、丁○○分別陳述綦詳，
      並有被告丁○○之血糖值影本9 張附卷可稽，自訴人亦不
      否認被告甲○○、丁○○曾閱覽自訴人乙○○之著作並與
      其等接觸、諮詢及使用自訴人路加公司之商品。衡諸常情
      ，被告甲○○、丁○○在閱覽自訴人乙○○之著作並與其
      等接觸、諮詢之過程中，若非因而相信自訴人乙○○所倡
      導之養生法及自訴人路加公司之產品將改善、治療其病症
      ，豈有以一己生命、身體健康為賭注拒絕化療及花錢消費
      路加公司商品之理？是自訴人稱從未向被告甲○○、丁○○等人表示其養生法及商品可治療病症云云，尚難採信；
      況自訴人乙○○因涉嫌以未經我國及美國教育部採認之學
      歷，對外概括宣稱自己有醫師、教授及博士資格，並透過
      書籍、媒體宣傳及推銷其養生法及路加公司產品具有療效
      ，業經臺灣板橋地方法院檢察署檢察官提起涉嫌傷害、常
      業詐欺及違反健康食品管理法之公訴，刻正在本院審理中
      乙節，亦有該署96年度偵字第1453號起訴書在卷為憑。再
      者，自訴人長期透過書籍、媒體強力宣傳其等之養生法與
      商品，其養生法對社會大眾關於身體健康之維護、疾病之
      治療等觀念有重大影響，其商品則流通於市面上供消費者
      使用，均與社會大眾身體健康之公眾利益有密切關係，自
      屬可受公評之事。從而，被告甲○○、丁○○陳述自身經
      驗，並評論係認遭自訴人欺騙，致其等誤信自訴人之養生
      法及產品可治癒病症，實則並無治療、改善效果，並進而
      共同或分別於95年9 月30日、95年10月1 日為上開之言論
      ，主觀上有相當理由確信其所指摘或傳述之事為真實，並
      據而所為自訴人詐欺、害人之評論經核亦在合理範圍內，
      自難謂被告二人有誹謗之故意。
    3.自訴人乙○○雖以其從未告知被告甲○○不要接受化療及
      被告甲○○並未花上百萬元購買產品供己使用，認被告甲○○就此部分誇大不實而有誹謗之犯意云云；然姑不論自
      訴人乙○○是否曾「明確」告知被告甲○○不要接受化療
      ，其既已傳達其養生法及路加公司產品具有「療效」（而
      非僅「保健」）之訊息予被告甲○○，已如前述，則相信
      自訴人養生法及產品可治療癌症之被告甲○○，當會認為
      自訴人乙○○之意即毋庸再進行化療或其他治療，而遵行
      其養生法及使用路加產品即可，是被告甲○○在接受TVBS
      電子媒體採訪時，縱表示自訴人乙○○曾告訴其不需要接
      受化療，因主觀上有相當理由確信其所指述之事為真實，
      亦難認有誹謗故意。而被告甲○○前開言論之重點，在表
      示因自訴人乙○○虛偽不實之言詞，誤信路加公司產品具
      有治癌療效導致延誤就診時機，是被告甲○○實際消費之
      金額若干，乃非屬關鍵之枝微末節，且一般消費者若是長
      期陸續為某種消費，就其累計消費總額若干往往難做精確
      之計算，從而，縱認被告甲○○購買路加公司產品之實際
      消費金額與百萬元有出入，亦不得執此認定被告甲○○有
      誹謗之犯意。
    4.自訴人又主張被告甲○○明知其所錄製之見證廣告播放權
      在子瀅生物科技有限公司（下稱子瀅公司），而非路加公
      司，竟仍於95年10月1 日向媒體指稱自訴人「... 利用我
      的見證繼續來騙人，... 」，因認被告甲○○涉及誹謗云
      云。惟自訴人自承子瀅公司乃路加公司之經銷商，此有經
      銷契約書1 份（自證3） 存卷可佐，而自訴人路加公司之
      代表人丙○為自訴人乙○○之父，自訴人乙○○所提倡之
      養生法相關產品則在路加公司販售，被告甲○○又係因自
      訴人乙○○之故而參與上開見證廣告之錄製，此均為兩造
      所不爭執，是被告甲○○稱其認為自訴人乙○○、路加公
      司及子瀅公司是一體的等語，並非不可理解，證人即自訴
      人之姐及路加公司客服部經理戊○○於本院97年1 月24日
      審理時亦證稱甲○○以為其錄製之見證廣告係由路加公司
      托播等語（當日審判筆錄第16頁）；至自訴人路加公司嗣
      雖曾以卷附自證6 之存證信函告知被告甲○○該見證廣告
      之播放權在子瀅公司，惟該存證信函並未附具任何資料證
      明上情，是在彼時被告甲○○對自訴人已無信任基礎存在
      之情況下，被告甲○○認此僅係自訴人片面推托之詞，亦
      非不合常情，是在該見證廣告仍在商業頻道播送之情形下
      ，被告甲○○因而向媒體指稱自訴人利用其見證繼續騙人
      等語，核實無誹謗自訴人之真實惡意。
  (三)自訴人雖又主張被告甲○○於接受台視記者採訪時，以不詳
    資料佯示為衛生局檢驗證明，並告知記者「乙○○所販售之
    酵素，只是便宜的乳糖成分」；另接受蘋果日報記者採訪時
    ，向記者稱：「乙○○曾告訴我，廣通賣假藥，他認為不妥
    ，但仍把他研發的酵素給廣通賣」，認被告甲○○確有誹謗
    之故意云云。然查：
    1.證人即採訪被告甲○○之台視記者己○○於97年1 月24日
      本院審判時到庭證稱：當時甲○○拿出一份文件，上面有
      英文，表示是酵素成分表，說路加公司賣的酵素大部分是
      乳糖，酵素的部分很少，還要賣9 千5 百元，實在太貴；
      從該成分表可以看出成分不僅止乳糖，我之所以只寫出乳
      糖成分，是因為我們新聞只有1 分鐘，不可能將所有的成
      分都寫出來等語（當日審判筆錄第5-8 頁），再參以卷附
      被告甲○○所有之路加公司酵素成分表（被證10），與自
      訴人自行提出之酵素成分表（自證15）內容相同，其中乳
      糖（Lactose） 占百分之22，糊精（Dextrin） 占百分之
      45 ， 確實已占產品成分之大部分，足見被告甲○○當時
      應確係出示如被證10所示之酵素成分表，該成分表並非偽
      造，亦未隱瞞路加公司所販售酵素之成分內容，更未向採
      訪記者表示路加公司販賣的酵素「只有」乳糖成分；至證
      人己○○雖證稱：當時甲○○出示之文件其上有「衛生局
      」字樣，甲○○表示是衛生局檢驗證明等語，然觀諸上開
      被告甲○○持有之酵素成分表上並未有「衛生局」字樣，
      是證人己○○前揭所言，是否因個人理解與被告甲○○說
      法有落差或記憶失真所致，非無可疑，況被告甲○○所出
      示之酵素成分表內容，既為自訴人肯認確係路加公司所販
      售酵素之成分，並未作偽，則無論被告甲○○是否曾對採
      訪記者表示係衛生局之檢驗證明，均無礙於其陳述重點即
      路加公司所販售酵素成分之真正。綜上，被告甲○○實無
      自訴人此部分所指之誹謗犯罪。
    2.另查，被告甲○○固自承確實曾於接受蘋果日報記者採訪
      時，向記者稱：「乙○○曾告訴我，廣通賣假藥，他認為
      不妥，但仍把他研發的酵素給廣通賣」乙情，惟辯稱自訴
      人乙○○確曾如此說等語。經查，證人即蘋果日報記者庚○○於本院97年1 月24日審理時證稱：甲○○曾跟我提到
      乙○○和廣通集團有上下游供貨之關係，後來我去翻廣通
      的起訴書，發現犯罪事實確實有乙○○的名字，廣通的廖
      紋廣夫婦是因透過電視購物頻道販賣增高、減肥等產品而
      被起訴常業詐欺等語（當日審判筆錄第10-11 頁），再參
      以被告甲○○並非刑事偵查人員或媒體記者，若非自訴人
      乙○○曾告以上情，被告甲○○應無從知悉，是被告甲○○為上開言論時，主觀上既有相當理由認為其所述為真實
      ，自無從以刑法誹謗罪相繩。
五、綜上所述，被告甲○○、丁○○係基於親身經歷而為上開言
    論，主觀上有相當理由足信其所言為真實，其進而所為認被
    告詐欺、害人之評論又係對影響社會大眾生命身體健康之可
    受公評之事為合理範圍內之評論，是縱使上開言論對自訴人
    之名譽不無影響，揆諸首開法條及大法官解釋意旨，乃為刑
    法所不罰，是被告甲○○、丁○○誹謗犯行，尚屬不能證明
    ，本院自應為無罪之諭知。
據上論斷，應依刑事訴訟法第343 條、第301 條第1 項，判決如
主文。
中    華    民    國    97    年    6     月    26    日
                  刑事第十庭審判長法  官  侯志融
                                  法  官  楊博欽
                                  法  官  歐陽漢菁
以上正本證明與原本無異
如不服本判決應於送達後10日內向本院提出上訴狀
                                  書記官  李崇文
中    華    民    國    97    年    6     月    26    日


司法院資訊處製作；財團法人民間司法改革基金會備份。
